臺灣高雄地方法院刑事判決　　　　　　　 94年度易字第575號
公　訴　人　臺灣高雄地方法院檢察署檢察官
被　　　告　甲○○　男　26歲.
上列被告因妨害兵役案件，經檢察官聲請簡易判決處刑（93年度
偵字第25224 號），本院認為不宜簡易判決處刑，改依通常程序
審理後，判決如下︰
    主  文
甲○○無罪。
    理  由
一、公訴意旨略以：被告甲○○係三軍部隊教育召集應召員，自
    民國91年12月13日起設籍於高雄市○○區○○路158 號，竟
    無故遷出上開地點而未依規定申報，致使高雄市後備司令部
    所發，指定應於93年9 月1 日8 時前往高雄市○○區○○路
    1 號威海營區報到之教育召集令，無法送達予被告，因認被
    告涉犯妨害兵役治罪條例第10條第3 項之罪嫌，依同條例第
    6 條之規定論處云云。
二、按犯罪事實應依證據認定之，無證據不得推定其犯罪事實；
    不能證明被告犯罪者，應諭知無罪之判決，刑事訴訟法第15
    4 條第2 項、第301 條第1 項定有明文。又按刑法之故意，
    係指認識犯罪之構成事實，且進而決定為其行為之意思；其
    中決定為其行為之意思，皆有一定之遠因，即「動機」，通
    常動機與犯罪之成立無關，或以之為科刑時應予審酌之事項
    、或為減刑之要件、或為加重之要件，然於特殊之犯罪，若
    以之為主觀不法構成要件之構成要素者，如刑法分則中規定
    以「意圖」為成立要件之罪，法律既明定為犯罪構成要件，
    則動機已成犯罪內容之一部分，不得再視為一般之動機，故
    目的犯（意圖犯）在主觀上除須具備故意之構成要件外，尚
    須具備法定之不法意圖，否則其犯罪即無以成立（最高法院
    93年台上字第4798號判決參照）；另按「本件公訴意旨認被
    告涉犯妨害兵役治罪條例之罪，已於91年6 月26日修正，並
    自同年月28日起施行之妨害兵役治罪條例第10條第1 項增訂
    『意圖避免召集處理』之構成要件，同法條第3 項則規定：
    『後備軍人犯第一項之罪，．．致使召集令無法送達者，以
    意圖避免召集論；分別依第五條或第六條科刑』，是其罪之
    構成，自亦以有避免召集處理之意圖為主觀要件甚明。顯然
    修正後妨害兵役治罪條例第10條第3 項、第1 項第3 款之罪
    係屬刑事法上之目的犯，倘行為人並無避免召集處理之意圖
    ，即不得遽以該罪相繩」，最高法院92年度台非字第404 號
    判決意旨可資參照。再本次修法之所以規定行為人之主觀要
    件，立法者係考量人民遷移住居所之原因不一，並非均係基
    於逃避兵役召集之故，若因單純遷移住居所未申報，導致召
    集令無法送達而未前往報到，因此觸犯法律，有犯罪前科，
    將使人民輕易入罪，故立法者審酌民情，有意將此部分除罪
    化，而將行為人之主觀要件予以明定，是本案仍應審酌行為
    人是否具有「意圖避免召集處理」之主觀犯意，本案仍應由
    檢察官對於行為人是否具有『意圖避免召集處理』之主觀犯
    意，指出證明之方法（民國93年11月25日臺灣高等法院暨所
    屬法院座談會刑事類第15號、92年11月26日臺灣高等法院暨
    所屬法院座談會刑事類提案第20號參照）。蓋妨害兵役治罪
    條例第6 條第1 項係以「意圖避免教育召集」為構成要件，
    其「意圖」乃避免教育召集之特定意圖，同條例第10條第一
    項意圖則係避免任一種或數種召集均屬之，故行為人若未依
    規定申報遷移之新住處，而係出於避免任何召集或某一教育
    召集以外之召集，致教育召集令無法送達，依第10條第3項
    即可以意圖避免（教育）召集論，而依同條例第6 條第1項
    科刑，而無庸另行證明第6 條第1 項之避免教育召集之特定
    意圖，此為第10條第3 項立法意旨及實益之所在，故第10條
    第3 項之「以意圖避免召集論；分別依第五條或第六條科刑
    」之「意圖」應係指第5 條、第6 條針對特定召集加以避免
    之意圖，與同條第1 項之「意圖」未限於針對何種召集之情
    形自有不同。故第10條第3 項之適用自應以犯同條第1 項之
    罪即有該第1 項之避免召集的意圖為要件，二者間並無循環
    論斷之問題，要難以此條例第10條第3 項有「以意圖避免召
    集論」之用語，即逕解為不以具備避免召集之主觀意圖為必
    要。
三、公訴意旨認被告甲○○涉有前開犯行，無非以教育召集令、
    召集令交付情形記錄表、高雄市後備司令部列管後備軍人未
    按戶籍地居住亦未申報戶籍遷出調查表各一紙為其論據。
四、訊據被告甲○○堅決否認有妨害兵役犯行，辯稱：「我退伍
    後戶籍仍設在父親之高雄市○○區○○里○○○路59號之租
    屋處，我則離家另住，嗣因父親91年間搬離上開岐山一路59
    號租住處，疏未辦理戶籍遷移登記。我不知道戶籍被房東強
    制遷移至高雄市○○區○○里○○路158 號，我之前91年間
    有被判一件妨害兵役的案子，也都沒有接到通知，一直到93
    年9 月1 日經高雄地方法院檢察署發佈通緝，經警員緝獲告
    知才知道有被判妨害兵役案件，該案經高雄地檢署執行檢察
    官於93年9 月2 日同意易科罰金。」等語。經查：
  (一)被告為高雄市後備司令部列管之後備軍人，上開教育召集令
    於93年8 月4 日、同月12日二度送達，無法依其戶籍地址高
    雄市○○區○○里○○路158 號送達之事實，為被告所坦承
    ，並有教育召集令、教育召集令交付情形記錄表、高雄市後
    備司令部列管後備軍人未按戶籍地居住申報戶籍遷出調查表
    各一紙在卷可證。
  (二)被告於81年6 月25日設籍在高雄市○○區○○里○○○路59
    號租住處，嗣89年4 月16日退伍後離家居住，而其父於91年
    5 月間亦遷移離開上開租住處，然未遷移全家之戶籍，嗣經
    房東強制遷移被告戶籍至高雄市○○區○○里○○路158 號
    高雄市小港區戶政事務所等情，亦據被告供承不諱，核與證
    人陳永河證述相符，並有被告之戶籍謄本在卷可稽。按後備
    軍人依前條所定管理事項，應有下列各項之義務：戶籍遷出
    遷入或住址變更申報；後備軍人如有異動事項，應依相關戶
    籍法規向主管單位申報異動登記，同一戶籍管轄區域住址變
    更者，應逕向戶籍地戶政事務所辦理住址變更登記，由戶籍
    管轄區域遷往其他戶籍管轄區域者，應逕向遷入地戶政事務
    所辦理戶籍遷入登記，後備軍人管理規則第7 條第2 款、第
    15條、第16條固定有明文。然本件被告係後備軍人，應知隨
    時有受教育召集之可能及其具有申報住居所義務之認知，竟
    遷移住居所，未依規定申報，堪認被告具有依兵役法規定其
    有受教育召集之義務而未申報，無故不依規定申報之客觀行
    為及主觀故意。
  (三)惟按妨害兵役治罪條例第10條第1 項所謂「意圖避免召集處
    理」係指被告不申報遷移居住處所乃以避免召集處理為積極
    目的，亦即將此「意圖」明定為主觀犯罪構成要件，此與刑
    法上之犯罪故意乃單純指行為及結果故意者不同。是被告是
    否有「意圖避免召集處理」之主觀不法意圖，仍應有積極證
    據證明始得認定之。後備軍人遷移住所未依規定申報，出於
    「避免召集」意圖以外如避債者、避仇者、至外地工作、生
    性疏懶所在多有，並非明知有此申報義務，而未依規定申報
    ，即可逕認其係以避免召集為不申報之積極目的，尚難僅以
    客觀上於相當期間未據實遷移戶籍，均推認主觀上出於「避
    免召集處理」之意圖。被告自承因戶籍隨同父親，父親搬家
    時，未予遷移戶籍，其本身亦未注意，才未遷戶籍等語，核
    與被告之父即證人陳永河證述：當時搬家，因工作關係，忘
    記去遷全家戶籍，甲○○也因工作忙，忘記遷戶籍等語（見
    本院卷33頁）相符。況被告戶籍91年12月10日係經房東依戶
    籍法第47條規定強制遷移至高雄市○○區○○里○○路158
    號小港區戶政事務所，亦有高雄市小港區戶政事務所94年4
    月19日高市小戶字第0940002318號函及附件被告遷移戶籍資
    料在卷可證（本院卷9 至24頁），是被告辯稱：伊因為疏失
    忘記去辦戶籍遷移，也不知道戶籍何時被遷到小港區戶政事
    務所去，並不是故意逃避召集才未依規定申報住居所等語，
    未違常情，尚可採信。
  (四)至被告前雖曾因妨害兵役治罪條例第10條第3 項之罪案件，
    於92年5 月2 日經本院高雄簡易庭以91年度雄檢字第1393號
    判處有期徒刑3 月，緩刑2 年，緩刑期內付保護管束確定，
    然查被告於該案偵、審期間均未到庭，而嗣後因執行緩刑保
    護管束，屢傳未到，經檢察官聲請撤銷緩刑，經本院於93年
    4 月14日以93年度撤緩字第44號撤銷上開緩刑宣告，檢察官
    於93年8 月31日發佈通緝，於93年9 月1 日經警緝獲，於93
    年9 月2 日經檢察官同意被告易科罰金而執行完畢，有臺灣
    高等法院被告全國前案記錄表1 份在卷可證，並經本院調取
    臺灣高雄地方法院檢察署93年度執更字第1584號卷宗核閱屬
    實，而妨害兵役案件上開判決、裁定、通知函文等均未實際
    送達被告，有上開判決、裁定、通知函文之送達證書等資料
    附於上開卷宗可證，足證被告所辯稱其從不知有因妨害兵役
    案件被判刑，是93年9 月1 日警察告知有案被通緝，才隨同
    警察到案說明等語，應係真實，而本件教育召集令則早於93
    年9 月1 日之93年8 月4 日、同月12日即為送達，是縱被告
    前有妨害兵役之前科，亦不足以認定被告係意圖逃避兵役始
    未依規定申報住居所。
五、綜上所述，被告辯解堪可採信。公訴人所舉之證據尚不足認
    定被告確係出於「意圖避免召集處理」而無故不依規定申報
    遷移居住處所，致本件教育召集令無法送達。此外，復查無
    其他積極證據，足認被告有公訴人所指之妨害兵役治罪條例
    第10條第3 項、第1 項第3 款後備軍人居住處所遷移，無故
    不依規定申報，致使召集令無法送達之犯行，揆諸上開規定
    ，應認被告犯罪不能證明，依法應諭知無罪之判決。
據上論斷，應依刑事訴訟法第452 條、第301 條第1 項，判決如
主文。
本案經檢察官乙○○到庭執行職務。
中　　華　　民　　國　　94　　年　　6 　　月　　2　　日
                  刑事第十六庭  審判長法　官 施柏宏
                                      法  官 洪能超
                                      法  官 陳億芳
以上正本證明與原本無異。
如不服本判決，應於收受送達後10日內向本院提出上訴書狀。
中　　華　　民　　國　　94　　年　　6 　　月　　6　　日
　　　　　　　　　　　　　　　        書記官 林國龍
